【裁判字號】    90,保險,59
【裁判日期】    901008
【裁判案由】    給付保險金
【裁判全文】
臺灣臺北地方法院民事判決  九十年度保險字第五九號
    原      告  乙  ○
    被      告  國華人壽保險股份有限公司
    法定代理人  甲○○
右當事人間請求給付保險金事件，本院判決如左：
    主      文
原告之訴及假執行之聲請均駁回。
訴訟費用由原告負擔。
    事      實
甲、原告方面：
壹、聲明：被告應給付原告新台幣（下同）一百八十萬元，及自起訴狀繕本送達翌日
    起至清償日止，按年息百分之五計算之利息，並願供擔保，請准宣告假執行。
貳、陳述：
一、原告之母許阿雲於民國八十九年八月七日，郵政劃撥保險費予「台北市電影戲劇
    業職業工會」（以下簡稱電劇工會）參加「國華團體定期保險」（以下簡稱系爭
    團體保險）。嗣許阿雲不幸於同年八月十八日因意外身故，原告為其唯一繼承人
    （其餘繼承人均拋棄繼承）。
二、許阿雲依電劇工會提供之「國華人壽台北市電影戲劇業職業工會專屬團體保險」
    說明書，所附之郵政劃撥單，將保費劃撥於該工會指定之帳戶。此劃撥保費之行
    為，依「國華人壽台北市電影戲劇業職業工會專屬團體保險」說明書所示，如會
    員有意投保者，只要依其指示將保費劃撥到指定之帳戶，即完成投保行為。因此
    ，該工會收受保費之行為，已合乎「代理」國華人壽收受保費之要件，至少已達
    於「表見代理」之要件。至於該工會何時將保費轉交於國華人壽，則非會員所能
    決定。原告之母許阿雲繳費投保時，尚未收到保險單，不知保險條款有「本契約
    所稱要保人是指要保單位。」之記載。且工會已將許阿雲之保費轉交國華人壽，
    而國華人壽亦已核發許阿雲保險證及保險單。
三、依「國華團體定期保險條款」第三條第二項規定：「本公司對本契約應負的責任
    ，自本公司同意承保且要保人交付第一期保險費時開始，．．．」其依契約應負
    之責任，並非僅限於保險契約生效日才開始。另依保險法施行細則第二十五條第
    三項規定「人壽保險人於同意承保前，得預收相當於第一期保險費之金額。保險
    人應負之保險責任，以保險人同意承保時，溯自預收相當於第一期保險費金額時
    開始。」亦明自揭示，保險人之責任溯自預收相當於第一期保險費時即已開始，
    並非僅限保險契約生效時才開始。
四、許阿雲係因被告所製作之「國華人壽台北市電影戲劇業職業工會專屬團體保險」
    說明書，認為有投保之必要而繳費投保，依此團體保險「國華團體定期保險條款
    」第五條規定，「被保險人於本契約有效期間內發生殘廢或死亡時，本公司依照
    本契約約定給付保險金。」，茲許阿雲已因意外身故，被告理應依約給付意外身
    故保險金一百八十萬元。惟被告對於原告之請求竟回函稱「經查台北市電影戲劇
    業職業工會向本公司投保之團體保險契約生效日為八十九年九月一日，而許阿雲
    女士已於八十九年八月十八日身故，自不在契約保障範圍，所請歉難給付，」等
    語，而拒絕給付，為此依系爭團體保險「國華團體定期保險條款」第五條規定及
    繼承之法律關係提起本件訴訟。
參、證據：提出台灣士林地方法院檢察署相驗屍體證明書、台灣台北地方法院裁定、
    國華人壽台北市電影戲劇業職業工會專屬團體保險說明書、國華團體定期保險條
    款、國華人壽保險股份有限公司簡便行文表、台灣台北地方法院家事法庭通知書
    、裁定、郵政劃撥單及收據、保險證等件為證。
乙、被告方面：
壹、聲明：原告之訴駁回，如受不利判決，願供擔保請准免為假執行。
貳、陳述：
一、訴外人即系爭團體保險之要保單位「台北市電影戲劇業職業工會」於要保時，除
    就被保險人投保資格、受益人、生效日期、保險期間及保險種類等要保事項，逐
    一填載於團體保險要保書上，聲明事項欄並載有：「茲申請要保上列保險，願遵
    守貴公司團體保險條款，附加合約及特別條款之規定，凡本要保書所載各項均屬
    事實。並承認上列保險需經本公司繳納保險費，取得貴公司之正式團體保險單及
    保險費收據後方始生效特此聲明。」，是雙方之權利行使與義務負擔，均應以系
    爭團體保險契約之條款為準。
二、依台北市電影戲劇業職業工會與被告公司所訂立之國華團體定期保險契約第二條
    第二項及國華團體傷害保險契約第二條第二項約定：「本契約所稱『被保險人』
    是指本契約所附被保險人名冊內所載之人員」，另上開保險契約復分別於第九條
    第一項及第十二條第一項中約定：「要保人因所屬人員異動而申請加保時，應以
    書面通知本公司，自通知到達之翌日零時起開始生效，如通知起保日期在後，則
    自該起保日零時起生效。」系爭團體保險契約始訂於八十八年九月一日，保險期
    限一年，要保單位（即訴外人）係依其所屬會員之意願投保，當時原告之母許阿
    雲女士則無此意願，因而未列載於原始之被保險人名冊中，迨保險期限將屆告終
    ，要保單位申請續保，並附來新申請加入之被保險人名冊，依照原契約相同條款
    約定「續保的始期以原契約屆滿日的翌日零時為準」，故新加保之申請書亦載明
    生效日期為八十九年九月一日。許阿雲之姓名既未曾列載於原始名冊中，即不具
    有系爭團體保險契約被保險人身分，其後要保單位於續保時雖曾為其申請加保，
    但所指定之生效日期尚未屆臨，許阿雲女士已告身故，是其始終未能成為系爭團
    體保險契約之被保險人，保險權利將何從而生，原告請求之給付自屬無據。
三、依保險法施行細則第二十五條第三項規定：「人壽保險於同意承保前，得預收相
    當於第一期保險費之金額。保險人應負之保險責任，以保險人同意承保時，溯自
    預收相當於第一期保險費金額時開始。」，國華團體定期保險契約第三條第二項
    亦有相類約定，其規範目的，係在於確定保險人已預收相當於第一期保險費後之
    契約對價責任始期，而系爭團體保險契約續保暨新加保之保費，迄續保生效日（
    八十九年九月一日）要保單位亦尚未交付與被告，不生所謂預收之問題，原告徒
    以其母與前開要保人間之金錢匯兌往來糾葛，比附援引，自不足為其有利之論證
    。
四、依「台北市電影戲劇業職業工會專屬團體保險」說明一即明指系爭團體保險契約
    係屬工會開辦之團體保險，究其性質係指集合同一團體內所屬員工或成員及其家
    屬五人以上，經契約當事人同意，採用同一收費地址，由其中一人彙總按期繳付
    保險費之保險件。台北市電影戲劇業職業工會既本諸於被保險人團體之同意，收
    取保費並彙總繳付予保險人，原告主張該收取保費之行為已達於表見代理之要件
    亦不可採。
參、證據：提出團體保險要保書、國華團體定期保險及國華團體傷害保險契約條款等
    件為證。
    理      由
一、本件原告起訴主張：其母許阿雲依電劇工會所提供之「國華人壽台北市電影戲劇
    業職業工會專屬團體保險」說明書，參加由被告公司開辦之系爭國華團體保險，
    並依所附之郵政劃撥單，於八十九年八月七日，將保費劃撥於該工會所指定之帳
    戶，而完成交付保費之義務。嗣許阿雲不幸於同年八月十八日因意外身故，原告
    為其唯一繼承人，爰依系爭團體保險「國華團體定期保險條款」第五條規定及繼
    承之法律關係，請求被告給付原告一百八十萬元，及自起訴狀繕本送達翌日起至
    清償日止，按年息百分之五計算之利息等語。被告則以：許阿雲並非系爭團體保
    險契約之原始被保險人，而係新申請加入者，其新加保之申請書上載明之生效日
    期為八十九年九月一日，惟許阿雲於同年八月七日已告身故，其自始至終並非系
    爭團體保險契約之被保險人，自不生任何保險契約上之權利；且上開新加保之保
    費，迄系爭團體保險契約生效日止，許阿雲所屬之工會亦尚未交付與被告，故亦
    無預收保險費之問題等語，資為抗辯。
二、經查：原告之母許阿雲於八十九年八月七日郵政劃撥保險費予電劇工會，參加被
    告公司所開辦之系爭團體保險，嗣於同年八月十八日許阿雲因意外身故，原告為
    其唯一繼承人等情，有原告提出之郵政劃撥單、收據、保險證、台灣士林地方法
    院檢察署相驗屍體證明書、台灣台北地方法院家事法庭通知書、台灣台北地院民
    事裁定各一紙在卷足憑，且為兩造所不爭執，堪信此部份之事實為真正。茲兩造
    爭執之重點在於：系爭團體保險契約於八十九年八月十八日許阿雲意外身故時是
    否業已成立、生效？爰論述如后：
(一)依民法第一百五十三條第一項規定：「當事人互相意思表示一致者，無論其為明
    示或默示，契約即為成立。」，保險契約為諾成契約，當事人就保險條件（標的
    、費率、危險、保險期間、生效日期等）互相意思表示一致者，契約即為成立。
    又依保險法第四十四條第一項規定，「保險契約，由保險人於同意要保人聲請後
    簽訂。」因此就保險契約之要約、承諾而言，係先由要保人就保險人事先印便之
    要保書填寫後，以該填寫完畢內容對保險人提出要約，保險人就其要約再為承諾
    。系爭團體保險契約係以電劇工會為要保單位（要保人），並以所附被保險人名
    冊內所載之人為被保險人，於被告公司所事先印便之團體保險要保書上填寫完畢
    後，依其所填寫完畢之內容向被告公司為要約，被告公司於接獲電劇工會之要約
    後，對之為承諾，此有被告公司所核發之團體保險保險證在卷可稽，是系爭團體
    保險契約已因雙方互相意思表示一致而成立。惟依電劇工會與被告公司所訂立之
    系爭團體保險契約第一條第一項約定：「本保險單條款、附著的要保書、被保險
    人名冊、批註及其他約定書，均為本保險契約的構成部分。」依上開約定，可知
    電劇工會所填寫之團體保險要保書之內容亦為系爭團體保險契約內容之一部分，
    而依上開要保書之記載，系爭團體保險契約之生效日期為八十九年九月一日，此
    為兩造所不爭，該一生效日期非但為系爭團體保險契約之要素，且為系爭團體保
    險契約的生效要件，是系爭團體保險契約雖因電劇工會（即要保單位）之要約，
    而由被告公司（即保險人）對之為承諾而成立，惟於該生效日期屆臨前，仍不發
    生契約之效力（即一方負交付保險費之義務，另一方則於保險事故發生時負有給
    付保險賠償之義務），系爭團體保險契約於八十九年九月一日生效之前，原告之
    母許阿雲已身故，依保險法第五十一條規定：「保險契約訂立時，保險標的之危
    險已發生或已消滅者，其契約無效。但為當事人雙方所不知者，不在此限。」系
    爭團體保險契約自尚未生效。
（二）原告復主張依系爭團體保險契約條款第三條第二項約定：「本公司對本契約應
      負的責任，自本公司同意承保且要保人交付第一期保險費時開始，本公司並應
      發給保險單作為承保的憑證」及依保險法施行細則第二十五條第三項規定：「
      人壽保險人於同意承保前，得預收相當於第一期保險費之金額。保險人應負之
      保險責任，以保險人同意承保時，溯自預收相當於第一期保險費金額時開始。
      」，故保險人（被告）之責任溯自預收相當於第一期保險費時即已開始，原告
      之母許阿雲既於八十八年八月七日即已劃撥交付保險費，依上開規定，保險人
      之保險責任即應溯自上開日期開始，原告之母嗣於同年八月十八日意外死亡，
      被告自應負給付保險費之責等語。惟系爭團體保險契約條款第三條第二項暨保
      險法施行細則第二十五條第三項之規定，其要件係以「要保人交付第一期保險
      費時開始」及「人壽保險人於同意承保前，得預收相當於第一期保險費之金額
      。保險人應負之保險責任，以保險人同意承保時，溯自預收相當於第一期保險
      費金額時開始。」，亦即前開條文之適用以保險人已收取保險費為前提，又依
      「台北市電影戲劇業職業工會專屬團體保險」說明一即已明指系爭團體保險契
      約係屬工會開辦之團體保險，其性質係集合同一團體內所屬員工或成員及其家
      屬五人以上，經契約當事人同意，採用同一收費地址，由其中一人彙總按期繳
      付保險費之保險契約，本件原告之母許阿雲係於八十九年八月七日將保險費劃
      撥予電劇工會，非由原告之母許阿雲直接劃撥付款予被告公司，此有郵政劃撥
      單及收據可憑，嗣電劇工會於將該保險費轉交被告公司前，原告之母許阿雲即
      已意外身故，此亦為兩造所不爭執，則被告既未於原告之母許阿雲身故之前收
      到原告之母許阿雲所繳之保險費，依上開說明，仍無上開條文之適用，原告此
      部分之主張自不可採。
（三）本件原告復主張依「國華人壽台北市電影戲劇業職業工會專屬團體保險」說明
      書所示，如會員有意投保者，只要依其指示將保費劃撥到指定之帳戶，即完成
      投保行為。因此，該工會收受保費之行為，已合乎「代理」被告收受保費之要
      件，至少已達於「表見代理」之要件等語。然按當事人主張有利於已之事實者
      ，就其事實有舉證之責任，民事訴訟法第二百七十七條定有明文，主張法律關
      係存在之當事人，應就該法律關係發生所須具備之特別要件，負舉證責任，至
      於他造主張有利於已之事實 (變更或消滅之特別要件)，則應由他造舉證證明
      ，最高法院四十八年台上第八八七號著有判例，而所謂代理，係指代理人於代
      理權限內，以本人名義所為之意思表示或所受之意思表示，直接對本人發生效
      力而言，本件原告就其主張電劇工會有代理被告收取保險費之有利事實，無法
      加以舉證，難認電劇工會有該代理之權限；至稱表見代理者，謂由自己之行為
      表示以代理權授與他人，或他人表示為其代理人而不為反對之表示者，對於第
      三人應負授權人之責任，依上開說明，原告自應就被告公司有由自己之行為表
      示以代理權授與電劇工會或就電劇工會表示為其代理人而不為反對之表示之行
      為事實負舉證責任，原告既未舉證以實其說，亦難認其主張為真實。
三、從而，原告依據系爭團體保險契約及繼承之法律關係，訴請被告給付保險金一百
    八十萬元，及自起訴狀繕本送達翌日起至清償日止，依年息百分之五計算之利息
    ，為無理由，應予駁回。原告之訴既經駁回，其假執行之聲請，即失所附麗，應
    併予駁回。
四、本件事證已臻明確，兩造其餘攻擊、防禦方法，經本院審酌後，認與本件判決結
    果不生影響，爰無逐一詳予論駁之必要，附此說明。
五、據上論結，原告之訴為無理由，依民事訴訟法第七十八條，判決如主文。
中      華      民      國    九十      年      十      月      八      日
                              民事第三庭法      官  陳邦豪
右為正本係照原本作成
如對本判決上訴，須於判決送達後廿日內向本院提出上訴狀
中      華      民      國    九十      年      十      月      八      日
                                        法院書記官  高秋芬


司法院資訊處製作；財團法人民間司法改革基金會備份。
